臺灣桃園地方法院刑事判決　　　　　　　　　　　　　九十年度訴字第一二一三號
　　公　訴　人　臺灣桃園地方法院檢察署檢察官
　　被　　　告　丁○○
　　指定辯護人　本院公設辯護人丙○○
右列被告因偽造貨幣等案件，經檢察官提起公訴（九十年度偵字第四七三四號、九七
六三號），本院判決如左：
    主  文
丁○○無罪。
    理  由
一、公訴意旨略以：(一)被告丁○○明知真實姓名年籍不詳自稱「黃代書」之成年男子
    係利用報紙刊登分類廣告從事高利放款，其方式為客人每借取新台幣（下同）一
    萬元，每十天為一期，需付利息二千元，因此而取得與原本顯不相當之重利，為
    從事貸放重利之業者，竟仍與之共同基於重利放款之犯意聯絡，於民國九十年二
    月二十八日一時許，受「黃代書」之指示，在桃園縣桃園市○○街五十九號三樓
    ，放款一萬元予甲○○（扣除利息二千元及手續費一千元，實得七千元）。嗣於
    同年三月十四日十四時三十分許，在桃園市○○路與三民路口，為警查獲。(二)被
    告丁○○復明知真實姓名年籍不詳綽號「小玉」之女子，於九十年六月十二日一
    時許，在桃園市○○路○段附近所交付之面額五百元之通用紙幣乙紙係偽鈔，竟
    仍基於行使偽造通用紙幣之犯意，於同日十三時三十分許，在桃園市○○路○段
    一○四七號臺灣小吃店持上開偽鈔消費付款，經該小吃店員工戊○○發覺有異而
    拒絕之，始未得逞。因認被告丁○○涉犯刑法第三百四十四條之重利罪、第一百
    九十六條第三項、第一項之行使偽造通用紙幣未遂罪。
二、按犯罪事實應依證據認定之，無證據不得推定其犯罪事實。又不能證明被告犯罪
    者，應諭知無罪之判決，刑事訴訟法第一百五十四條、第三百零一條第一項分別
    定有明文。又事實之認定，應憑證據，如未能發現相當證據，或證據不足以證明
    ，自不能以推測或擬制之方法，為裁判基礎（最高法院四十年台上字第八六號判
    例參照）；而告訴人之告訴，係以使被告受刑事訴追為目的，是其陳述是否與事
    實相符，仍應調查其他證據以資審認（最高法院五十二年台上字第一三００號判
    例參照）。且認定犯罪事實所憑之證據，雖不以直接證據為限，間接證據亦包括
    在內，然而無論直接證據或間接證據，其為訴訟上之證明，須於通常一般之人均
    不致有所懷疑，而得確信其為真實之程度者，始得據為有罪之認定，倘其證明尚
    未達到此一程度，而有合理之懷疑存在而無從使事實審法院得有罪之確信時，即
    應由法院為諭知被告無罪之判決（最高法院七十六年台上字第四九八六號判例參
    照）。
三、公訴人認被告丁○○涉犯右揭罪名，係以右揭重利犯嫌業據被害人甲○○指述在
    卷，且被告於警訊、偵查時亦自承有替「黃代書」放、收款，代價為一千元，因
    之其顯係受「黃代書」之僱用而從事重利放款之行為無疑；又被告行使偽造紙幣
    之犯嫌，有扣案偽造五百元紙幣一紙可佐，並據證人戊○○證述在卷，證人戊○○與被告並無仇隙，自無設詞誣陷之理等為其主要論據。
四、訊據被告丁○○堅決否認有公訴人所指犯行，辯稱：伊與被害人甲○○原係舊識
    ，甲○○曾撥電話要借款，伊即與甲○○向「黃代書」各借二萬元及一萬元，約
    定每七日利息為二千元，伊並為甲○○借款之保證人，詎甲○○並未按期繳息，
    伊三月九日係向甲○○之兄借款一千元繳息，事後已歸還，伊並無重利放款之行
    為；又查獲之五百元偽券，係伊向乙○○所借，由乙○○再向徐順蘭借，伊並不
    知該紙幣為偽，伊取得紙幣後即至戊○○所經營之小吃店吃冰，伊先付完款後仍
    留在店內吃冰，其後戊○○發覺該紙幣有異，伊除另行給付一紙五百元紙幣外，
    並與戊○○當場研究該紙幣，如伊明知該紙幣為偽，則伊於行使後衡情應會迅速
    脫離現場，豈會仍留在店內吃冰而待警到場查獲，伊確不知該紙幣為偽造等語。
五、所涉重利未遂罪部分：
五、(一)按刑法第三百四十四條重利罪之成立要件，係以乘人急迫，輕率或無經驗，貸
    以金錢或其他物品，取得與原本顯不相當之重利為其構成要件。所稱「急迫，輕
    率或無經驗」，係指明知他人出於緊急迫切之需要，或處事忽略不加慎重考慮即
    作決定，或無借貸、舉債付息之經驗，而利用機會故為貸與者而言，又所稱「取
    得與原本顯不相當之重利」，係指就原本利率、時期核算及參酌當地之經濟狀況
    ，較之一般債務之利息，顯有特殊之超額者而言。被告於警訊時固自承其幫「黃
    代書」放款，每一萬元每期（七天）利息二千元，則依此借款條件換算其利率高
    達年息百分之七百二十，以現今之經濟狀況及一般借貸條件，固屬與原本顯不相
    當，然該次借款究屬被告與「黃代書」共同放貸，抑或係被告單純介紹被害人甲○○向「黃代書」借款？又被害人甲○○於借款之時是否確出於急迫，輕率或無
    經驗？均有究明之必要，否則縱有約定或取得與原本顯不相當之重利，如被告非
    共同放款之人，或借款人甲○○非出於急迫，輕率或無經驗，亦僅該超過年息百
    分之二十部分無請求權（民法第二百零五條），尚難論以重利罪。
五、(二)被告供承伊與被害人甲○○原來即認識，甲○○以電話向伊借款，兩人乃一起
    向「黃代書」各借款二萬元及一萬元，伊並為甲○○借款之保證人等語，經質之
    被害人甲○○雖否認認識被告，並稱其係透過報紙分類廣告撥打電話後，始於九
    十年二月二十八日在其住處第一次見到被告，第二次係同年三月九日被告至其住
    處向其兄拿取一千元利息，當時其躲起來，第三次則係在警局等語（見本院九十
    一年七月二十六日審理筆錄），則依上開被害人甲○○所證，被告既僅二次至甲○○住處，且甲○○與被告正式見面亦僅二次而已（一次尚在警局），則衡情被
    告對於被害人甲○○個人之身家背景應知之有限，然被告對於本院所訊其如何與
    被害人甲○○認識、被害人甲○○之居家環境、家中成員、所營事業等事項，均
    侃侃而談，毫無遲疑，且所回答之內容經當庭一一質之被害人甲○○均屬實情，
    顯見被告認識甲○○甚深，此斷非單純放、收款及僅見二次面之人所能及之，被
    害人甲○○否認認識被告云云，顯非事實而有所隱，被告辯稱其與被害人甲○○
    原係舊識等語，應非虛妄，而可採信。又查，被告曾於九十年三月九日前往被害
    人甲○○住處向甲○○之兄徐義信拿取一千元之事實，為被告所不否認，並據被
    害人甲○○指證在卷，且有收據一紙附卷可稽，固屬實情，惟被告拿取該一千元
    之目的為何？究係如被害人甲○○所指稱之借款利息，抑或如被告所辯係向徐義
    信借款？則有辨明必要。查，依借款約定之利息給付方式，每一萬元每期（七日
    ）應給付二千元利息，被害人甲○○九十年二月二十八日借款時已預扣第一期利
    息二千元，則次一期應付之日期應為同年三月七日（或八日），金額為二千元，
    然何以被告於三月九日僅向甲○○之兄拿取一千元，且該一千元被告於案發前並
    已返還甲○○之兄（被告返還一千元之事實，已經被害人甲○○證述屬實）？如
    被告確為重利放貸業者，則其收取欠款猶為不及，豈會更返還於債務人？此顯與
    常情相悖，足徵被告辯稱其係與被害人甲○○共同向「黃代書」借款，及其向甲○○之兄借取一千元係為還款等詞，並非妄言，而可採信，此由被害人甲○○指
    稱九十年三月十二日另有其人向其收取一萬四千元之證詞，更屬明甚。又查被告
    與被害人甲○○既原為舊識，其與被告共同借款時，對於借款之條件應有所知，
    且當係於衡量自身之清償能力後始為借貸，又依其所借之金額僅一萬元尚非巨額
    ，亦無非借不可之急迫性可言，因之，被害人甲○○於借款之時，亦難認有何急
    迫、輕率或無經驗可言。綜上事證，被害人甲○○與被告既原為舊識，被告介紹
    被害人甲○○向「黃代書」借款，難認被告與「黃代書」共同放貸，又被害人甲○○於借款之時，既查無何急迫、輕率或無經驗可言，則雖該次借款約定有顯不
    相當之重利，然本於契約自由原則，亦僅超過法定利率部分無請求權，並不當然
    成立重利罪。未查被告雖於警訊時自承其係為「黃代書」從事放收款業務，每筆
    抽取一千元代價，然依現存卷證亦僅有本件被害人甲○○借款之事實並未及於其
    他，則被告是否尚有其他放貸款之行為，亦屬不能證明。
六、行使偽造貨幣部分：
    (一)被告曾於九十年六月十二日一時許，在桃園市○○路○段一０四七號戊○○所
    經營之「台灣小吃店」拿出偽造之五百元紙幣使用之事實，為被告所不否認，並
    據證人戊○○證述屬實，並有偽造五百元紙幣一張扣案可佐，而該偽造之五百元
    紙幣經送請鑑定結果：「係以彩色列印方式仿印，無隱藏字及凹版印紋凸起效果
    ；紙質與真鈔不同，水印以灰色墨仿製；安全線以黏貼箔膜（含面額數字）方式
    仿鈔券正面五段裸露部分，無折光變色效果；左下角之「500」面額數字沒有折
    光變色反應」等，亦有中央銀行發行局（九０）台央發字第０三００四六二八四
    號函一份在卷可稽，被告「使用」扣案偽造五百元紙幣之事實，固屬明確。
    (二)被告辯稱扣案偽造五百元紙幣係其向「乙○○」所借，「乙○○」另轉向「徐
    順蘭」借，由徐順蘭交付伊等情，雖經本院查詢確有「乙○○」、「徐順蘭」之
    人，然經多次傳喚均未到庭，則扣案偽造五百元紙幣是否確為「徐順蘭」交付被
    告，尚屬不能證明，惟查：被告於九十年六月十二日一時許，至桃園市○○路○
    段一０四七號戊○○所經營之「台灣小吃店」吃冰，當時被告係拿出偽造之五百
    元紙幣結帳後，留在店內享用冰品，其後戊○○之兄發覺該紙幣有異，被告隨即
    拿出另一張五百元真鈔換回，並與戊○○在店內研究比對該偽造之紙幣等情，已
    據證人戊○○於本院審理時到庭證述在卷，而被告經證人戊○○發覺該五百元紙
    幣係屬偽造後，於交付另紙真幣後，迄警員到場時仍坐在座位上吃冰之事實，亦
    據證人即警員蔡錫詮到庭證述在卷，則以被告「使用」該偽造五百元紙幣後之反
    應，如被告明知該五百元紙幣為偽造，衡情應於行使後，迅即脫離現場以防查獲
    ，應不會選擇留在店內消費，甚且於店內發覺為偽造後，還坦然留在原位上吃冰
    ，又被告身上僅查得偽鈔一張，並非多量，尚不能排除於生活中大意誤取之可能
    ，且扣案紙鈔面額為五百元為日常生活所常用，被告用以買冰消費，與常情並無
    不合（被告當時身上攜帶二張五百元紙幣），又扣案偽造五百元紙幣雖然偽造手
    法粗劣，為本院勘驗所已得，然被告既非經營生意之人，實難苛求其須對紙幣之
    真偽具敏感性，且該偽造紙幣又係被告向他人所借，亦難責其於借款之時須當場
    細予分辨真偽，因之，被告辯稱其於「使用」扣案偽造五百元紙幣時，並不知該
    紙幣為偽之辯詞，應可採信。
    (三)按「刑法第一百九十六條第一項關於行使偽造紙幣之規定，以行使者明知該紙
    幣係偽造為必要，如行使時不知其為偽造，不能論以該項罪刑」（最高法院二十
    八年上字第四二五三號判例意旨參照）。被告既不知所「使用」之扣案偽造五百
    元紙幣為偽，然其既欠缺「明知」之主觀不法要素，則雖有客觀之行使行為，仍
    不成立該罪。
七、綜上所述，既不能證明被告犯罪，依首開法律規定，即應為被告無罪之諭知。
據上論斷，應依刑事訴訟法第三百零一條第一項，判決如主文。
本案經檢察官何祖舜到庭執行職務。
中      華      民      國      九十一      年    十一    月  二十九    日
                                臺灣桃園地方法院刑事第一庭
                                    法  官    黃  斯  偉
右正本證明與原本無異。
如不服本判決，應於判決送達後十日內向本院提出上訴狀( 應附繕本 )，上訴於
臺灣高等法院。
                                    書記官    李  珈  慧
中      華      民      國      九十一      年    十二    月    三      日
